【裁判字號】    99,台上,243
【裁判日期】    990114
【裁判案由】    貪污等罪
【裁判全文】
最高法院刑事判決              九十九年度台上字第二四三號
上  訴  人  台灣高等法院檢察署檢察官
被      告  甲○○
選任辯護人  南雪貞律師
被      告  乙○○
            丙○○
            丁○○
            戊○○
            己○○
            庚○○
上列上訴人因被告等貪污等罪案件，不服台灣高等法院中華民國
九十八年三月十三日第二審判決（九十七年度上訴字第三六八五
號，起訴案號：台灣板橋地方法院檢察署九十六年度偵字第一三
三三號），提起上訴，本院判決如下：
    主  文
上訴駁回。
    理  由
按刑事訴訟法第三百七十七條規定，上訴於第三審法院，非以判
決違背法令為理由，不得為之。是提起第三審上訴，應以原判決
違背法令為理由，係屬法定要件。如果上訴理由書狀並未依據卷
內訴訟資料，具體指摘原判決不適用何種法則或如何適用不當，
或所指摘原判決違法情事，顯與法律規定得為第三審上訴理由之
違法情形，不相適合時，均應認其上訴為不合法律上之程式，予
以駁回。又檢察官就被告犯罪事實，應負舉證責任，並指出證明
之方法，為刑事訴訟法第一百六十一條所明定。因此，檢察官對
於起訴之犯罪事實，應負實質之舉證責任。倘其所提出之證據，
不足為被告有罪之積極證明，或其闡明之證明方法，無從說服法
院形成被告有罪之心證，基於無罪推定之原則，自應為被告無罪
之諭知。而認定犯罪事實所憑之證據，無論直接或間接證據，其
為訴訟上之證明，須於通常一般之人均不致有所懷疑，而得確信
其為真實之程度者，始得據為有罪之認定，倘其證明尚未達到此
一程度，而有合理之懷疑存在時，事實審法院復已就其心證上理
由予以闡述，敘明其如何無從為有罪之確信，因而為無罪之判決
，尚不得任意指為違法。本件原判決經審理結果，認不能證明被
告甲○○、乙○○、丙○○、丁○○、戊○○、己○○、庚○○
（下稱被告等）有起訴書所載圖利之犯罪，丙○○有所載公務員
登載不實之犯罪，因而維持第一審諭知渠等無罪之判決，駁回檢
察官在第二審之上訴，已詳敘其取捨證據之結果及無從為有罪判
決之心證理由。檢察官上訴意旨略謂：(一)、被告等故意將國立空
中大學（下稱空大）每學期之採購案分割成數子標，致有關聯之
多家廠商得標，與政府採購法第十四條規定有違；依卷附監察院
調查違失意見及文芳印刷事業有限公司（下稱文芳公司）、兄弟
印刷股份有限公司（下稱兄弟公司）、聯教圖書出版股份有限公
司（下稱聯教公司）三公司為關係企業，實質屬同一家公司，被
告等未予廢標，有圖利廠商之嫌。(二)、世偉打字印刷有限公司（
下稱世偉公司）投標之採購案，於十六開之投標總價較文芳公司
為低，甲○○、己○○、庚○○以該公司誤寫標單，予以廢標，
由標價逾預算數額之文芳公司得標，有違政府採購法「標價不得
超過底價或預算金額」及投標須知「總價決標」等規定，護航文
芳公司；文芳公司於民國九十年四月三日向富邦銀行板橋分行申
貸企業周轉金，授信申請書還款分析欄記載「由空大教科書合約
總價為新台幣三千六百零三萬三千八百六十五元」等，銀行承辦
人員如何於開標前即知悉空大教科書合約總價，且對財務結構及
償債能力欠佳之文芳公司仍予核貸；另該公司以二十五開本合約
向華南銀行板新分行申貸循環款項，要求空大出具承諾書會將「
合約貨款」直接撥入還款專戶，以供該公司償還貸款，但文芳公
司實際總印製費與得標價差距甚大，原判決有悖證據法則。(三)、
榮昱印刷廠股份有限公司（下稱榮昱公司）投標之採購案，其計
價表及競價單不符，丁○○仍予決標，且驗收時該公司未派員進
駐空大，嗣雖派員，亦未合規定，空大未予處罰，圖利廠商。(四)
、原判決就九十二、九十三學年度教科書印製採購案，未敘述甲
○○、庚○○、丙○○無圖利他人或丙○○無登載不實犯行之理
由，有理由不備之違法等語。惟查，原判決已詳細敘明就其調查
證據之結果，被告等因考量空大教科書印刷之條件、需求各有不
同，有分批辦理採購之必要，且無需報經上級機關核准；文芳、
兄弟及聯教三公司之負責人，由形式上觀察均異；世偉公司因所
報單價與總價不符而予廢標；榮昱公司投標案與世偉公司不同，
榮昱公司已依約派駐美工人員進駐空大出版中心編輯組；文芳公
司固曾向銀行融通資金或發生營運困難等情，如何無足認定被告
等係明知違背法令而辦理分批採購；無證據證明文芳等三公司係
與政黨具關係企業之廠商，或有圍標之情事，難以公司負責人間
具一定關係，憑空推認該三公司係圍標；空大因其教育之特殊性
，所採行底價或決標金額超過預算金額之投標方式，不生違法，
甲○○等對世偉公司投標之錯誤，認定為廢標，而榮昱公司投標
案因情形不同，無為相同之處理，均無不當，丙○○於相關簽呈
之簽註亦無何登載不實；文芳公司既無違約情事，空大無可能片
面終止與該公司之合約等，均無從為被告等有罪確信之心證理由
稽詳，所為說明，從形式上觀察，無悖於經驗法則與論理法則；
被告等既無明知違背法令而圖利廠商等各情事，卷附監察院函文
所附調查違失意見自難據為被告等不利之認定。此外，檢察官上
訴意旨，對於原判決究竟如何違背法令，非依卷內資料為具體指
摘，猶執陳詞或僅擷取公訴意旨部分內容，對於原判決已詳為說
明之事項，再為事實之爭辯，並對原審取捨證據之職權行使，或
與犯罪構成要件無涉之枝節，任意指摘，均難謂已符合首揭法定
上訴要件，應認其上訴不合法律上之程式，予以駁回。
據上論結，應依刑事訴訟法第三百九十五條前段，判決如主文。
中    華    民    國  九十九  年    一    月   十四   日
                      最高法院刑事第十一庭
                          審判長法官  石  木  欽
                                法官  洪  佳  濱
                                法官  韓  金  秀
                                法官  段  景  榕
                                法官  周  煙  平
      本件正本證明與原本無異
                                      書  記  官
中    華    民    國  九十九  年    一    月   十八   日
                                                      v

司法院資訊處製作；財團法人民間司法改革基金會備份。
